【裁判字號】    97,消債更,198
【裁判日期】    970916
【裁判案由】    更生事件
【裁判全文】
臺灣士林地方法院民事裁定           97年度消債更字第198號
債  務  人  乙○○
上列當事人聲請消費者債務清理事件，本院裁定如下：
    主  文
更生之聲請駁回。
聲請費用由聲請人負擔。
    理  由
一、按消費者債務清理條例第151 條第5 項規定：「債務人與金
    融機構協商成立者，不得聲請更生或清算。但因不可歸責於
    己之事由，致履行顯有重大困難者，不在此限。」同法條第
    6 項復規定：「本條例施行前，債務人依金融主管機關協調
    成立之中華民國銀行公會會員，辦理消費金融案件無擔保債
    務協商機制與金融機構（以下簡稱：協商機制）成立之協商
    ，準用前項之規定。」是債務人如於消費者債務清理條例施
    行前，已與銀行公會會員依協商機制成立協商者，除有不可
    歸責於己之事由，致履行顯有重大困難者外，應不得再依消
    費者債務清理條例之規定聲請更生。
二、本件債務人於消費者債務清理條例施行前，曾與最大債權銀
    行台北富邦銀行股份有限公司（以下簡稱：台北富邦銀行）
    ，於民國95年9 月25日，依協商機制成立協商，約定以每月
    總金額新臺幣（下同）1 萬2,747 元，按債權人台北富邦銀
    行、美商甲○銀行股份有限公司、國泰世華商業銀行股份有
    限公司、渣打國際商業銀行股份有限公司、台新國際商業銀
    行股份有限公司之債權金額比例，分100 期、按利率5%償還
    之，有債務人所提台北富邦銀行通知函暨所附協議書在卷可
    稽。雖債務人主張有不可歸責於己之事由，致履行上開協議
    有重大困難云云，惟查：
  (一)依債務人陳報資料，其自96年1 月1 日起，任職國軍勤務支
    援連，每月可得薪資為2 萬7,958 元，扣除依協商內容應償
    還之1 萬2,747 元，每月可得支配之金額仍有1 萬5,243 元
    ，實屬充裕。
  (二)至債務人主張之各項支出，其中：
  1.租金支出7,500元部分：
    雖債務人主張因負債造成父母不諒解，故與債務人之妹共同
    在外賃居，每月需分攤租金7,500 元，惟債務人經本院通知
    ，並未提出租賃契約書，是債務人係自何時開始承租、租金
    數額是否如其所主張，均有未明。縱債務人主張為真，債務
    人尚未結婚，原與父母同住，符合國情，亦與社會倫常不悖
    ，雖債務人因負債而受父母責難或不諒解，本應隱忍承受，
    亦不致有因此在外賃居，額外支出租金之必要，其因此無法
    履行協商內容，自難認係不可歸責。
  2.扶養費每月8,000元部分：
  (1)按直系血親尊親屬，依民法第1117條規定，如能以自己財產
    維持生活者，自無受扶養之權利。易言之，直系血親尊親屬
    受扶養之權利，仍應受不能維持生活之限制（最高法院96年
    台上字第2823號、87年台上字第1696號判決意旨參照）。又
    因負擔扶養義務而不能維持自己生活者，免除其義務。但受
    扶養權利者為直系血親尊親屬或配偶時，減輕其義務。扶養
    之程度，應按受扶養權利者之需要與負扶養義務者之經濟能
    力及身分定之。亦為民法第1118條、1119條所明定。
  (2)債務人雖主張需扶養其父母謝勝國、黃淑芬，為此每月支出
    8,000 元。惟經本院依職權查詢受扶養人謝勝國、黃淑芬財
    產、所得資料結果，謝勝國之財產包括坐落臺北市北投區之
    房、地，2003年出廠之VOLVO 汽車、創意電子股份有限公司
    、群創光電股份有限公司之投資各20萬，不動產（按公告現
    值）、投資（按投資金額）合計即達4,972 萬1,100 元，而
    謝勝國96年度之所得，包含利息所得6 萬914 元、股利憑單
    所得131 萬3,796 元，每月所得逾11萬元，實屬殷實之人，
    自難認其有不能維持生活之情形，債務人對謝勝國自不負扶
    養義務。至債務人之母黃淑芬部分，其財產雖僅2003年出廠
    之VOLVO 汽車，惟依前開民法第1119條規定，本得由其父依
    其經濟能力負主要之扶養義務，債務人經濟現況不佳，如同
    時兼顧清償債務、履行扶養義務，有不能維持自己生活之情
    形，自得減輕其對黃淑芬之扶養義務。
  3.電話費1,000元部分
    以債務人之負債現況及工作性質（軍職），每月支出1,000
    元用於對外聯絡，實屬過高，應得減少支出至每月200元。
  (三)依上，債務人依原協商內容償還後，每月餘額1 萬5,243 元
    用於支付交通（1,500 元）、膳食（2,000 元）、電話費（
    200 元）、日常生活用品（600 元）、服裝（500 元）等支
    出合計4,800 元後，尚有餘額1 萬443 元可酌情扶養其母黃
    淑芬。債務人聲請本件更生前負債95萬3,776 元，依其所得
    情形，履行協商內容實無重大困難，原應節衣縮食，忠實依
    協議清償，不應有房租或其他非屬必要之支出，惟債務人仍
    違背協議而未履行，實難認有何不可歸責於己致履行顯有重
    大困難情事，按消費者債務清理條例第151 條第5 項規定，
    其聲請自屬不應准許。
三、爰依消費者債務清理條例第8 條前段，裁定駁回債務人本件
    更生之聲請。
中    華    民    國    97    年    9     月    16    日
                  民事第二庭  法      官  王本源
上為正本係照原本作成。
如不服本裁定，應於裁定送達後10日內，以書狀向本院提出抗告
，並繳納抗告費新臺幣1 千元。
中    華    民    國    97    年    9     月    16    日
                              書  記  官  陳淑女


司法院資訊處製作；財團法人民間司法改革基金會備份。
